臺灣彰化地方法院彰化簡易庭民事判決
111年度彰簡字第360號
原      告  黃夢熊  


訴訟代理人  邱全女  
            謝秉錡律師
複  代理人  劉靜芬律師
被      告  黃美玲  
訴訟代理人  施廷勳律師
複  代理人  張幸茵律師
上列當事人間請求確認債權不存在事件，本院於民國111年11月8
日言詞辯論終結，判決如下：   
    主      文
原告之訴駁回。
訴訟費用新臺幣3,750元由原告負擔。
    事實及理由
壹、程序事項：
一、訴狀送達後，原告不得將原訴變更或追加他訴，但請求之基
    礎事實同一或減縮應受判決事項之聲明者，不在此限；又該
    規定，於簡易訴訟程序亦有適用，民事訴訟法第255條第1項
    但書第2、3款、第436條第2項分別定有明文。本件原告起訴
    聲明請求：兩造間就民國110年5月20日所簽訂之和解契約書
    (下稱系爭和解書)，所約定之新臺幣(下同)40萬元違約金法
    律關係不存在。訴訟中於111年8月9日言詞辯論時，變更聲
    明為：確認本院110年度司促字第9071號支付命令(下稱系爭
    支付命令)之債權於超過5萬元之範圍對於原告不存在(見本
    院卷第118頁)。查系爭支付命令內容，為被告依系爭和解書
    請求原告給付40萬元(下稱系爭違約金)及法定利息，核此二
    項聲明屬請求之基礎事實同一及減縮應受判決事項之聲明，
    合於前開規定，應予准許。　　
二、確認法律關係之訴，非原告有即受確認判決之法律上利益者
    ，不得提起之，民事訴訟法第247條第1項前段定有明文。又
    所謂即受確認判決之法律上利益，係指法律關係之存否不明
    確，原告主觀上認其在法律上之地位有不安之狀態存在，且
    此種不安之狀態，能以確認判決將之除去者而言(最高法院5
    2年台上字第1240號判決意旨參照)。查被告執系爭和解書向
    本院聲請系爭支付命令及確定證明書，經本院依職權調取系
    爭支付命令卷核閱無誤，而原告否認系爭支付命令於超過5
    萬元部分所載之債權，顯然兩造就系爭支付命令所載前開範
    圍內之債權存在與否已發生爭執，如不訴請確認，原告在私
    法上之地位將有受侵害之危險，則原告提起本件確認債權不
    存在之訴，即有確認之法律上利益。　　
貳、實體事項：
一、原告主張：原告就名下所有坐落彰化縣○○市○○段○○  ○段000
    0地號、權利範圍1/8及其上彰化縣○○市○○段○○○段0000○號即
    門牌號碼彰化縣○○市○○路0段00巷000號建物(下合稱系爭不
    動產)，於110年4月20日與被告成立不動產買賣契約書(下稱
    系爭買賣契約)，後因履約不順利，雙方即於同年5月20日簽
    立系爭和解書，合意解除系爭買賣契約，系爭和解書第2條
    約定原告除返還被告已付之價金40萬元外，亦應於同年7月3
    0日再支付被告違約金40萬元。然本件系爭不動產買賣價金
    為330萬元，系爭違約金係損害賠償預定違約金，卻占買賣
    價金比例12%，且就本件履約情形而言，被告至多負擔代書
    費用1萬5,000元之損害外，無其他費用支出，系爭違約金實
    屬過高。被告已向本院對原告聲請核發系爭支付命令請求原
    告給付違約金40萬元，原告主張違約金應僅為5萬元，爰起
    訴確認其餘35萬元違約金應不存在等語。並聲明：確認系爭
    支付命令之債權於超過5萬元之範圍對於原告不存在。
二、被告答辯：
  ㈠原告於110年間出售系爭不動產，同時又開價1,000多萬元出 
    售坐落於彰化縣花壇鄉之透天房屋1棟，被告於同年4月20日
    買受系爭不動產並簽訂系爭買賣契約，於履約過程中，原告
    表示已找到買主，且出售價金有1,000多萬元，故已不願出
    售系爭不動產，然被告不願解除系爭買賣契約，欲繼續履約
    已取得系爭不動產，原告嗣後積極與被告協商，其一再表示
    因上情而不願出售系爭不動產，並願意給付被告系爭違約金
    ，兩造因而在同年5月20日簽訂系爭和解書。惟原告僅於同
    年6月17日匯還被告已給付之買賣價金40萬元，系爭違約金
    竟拒不清償。經被告一再催促無果，乃聲請本院對原告核發
    系爭支付命令確定。
  ㈡兩造先後訂定系爭不動產契約及系爭和解書，系爭和解書成
    立時，系爭買賣契約所定之原告違約金酌減請求權已隨之消
    滅。原告若能不履行系爭不動產買賣契約並保住所有權，即
    可選擇以1,000多萬元高價出售而獲得較高利益，系爭違約
    金乃原告理性思考後，自願承擔之選擇成本或機會成本所為
    之決定。原告又回頭主張酌減違約金，明顯違反誠信原則。
  ㈢系爭和解契約為兩造為解決系爭不動產買賣紛爭，因而互為
    退讓所簽訂，其內所約定之違約金40萬元，雖名為違約金，
    但其性質已非懲罰金或損害賠償額之預定，與民法第252條
    所指之違約金性質有間，是原告請求依該條酌減違約金，顯
    無理由等語。
　㈣並聲明：原告之訴駁回。
三、得心證之理由：
  ㈠查原告授權原告訴訟代理人邱全女處理系爭不動產之買賣點
    交過戶一切行為，兩造於110年4月20日就系爭不動產成立系
    爭買賣契約，被告已給付原告簽約定金3萬元、第1期款27萬
    元、第2期款10萬元，共40萬元後，因原告反悔，雙方即於
    同年5月20日簽立系爭和解書，合意解除系爭買賣契約，約
    定原告除應返還被告已付之價款40萬元外，亦應於同年7月3
    0日再支付被告違約金40萬元，惟原告僅返還被告已付之40
    萬元，系爭違約金則未給付，被告乃向本院對原告聲請核發
    系爭支付命令確定等情，有系爭買賣契約書、授權書、系爭
    和解書、系爭支付命令及確定證明書附卷可稽(見本院卷第1
    7-22、49-51、153頁)，並經本院調取系爭支付命卷查閱屬
    實，且為兩造所不爭執(見本院卷第164頁)，堪信為真實。
　㈡原告主張系爭違約金過高，而訴請確認系爭支付命令逾5萬元
    部分不存在，為被告所否認，本院判斷如下：
  ⒈約定之違約金額過高者，法院固得依民法第252條規定減至相
    當之數額。惟違約金係當事人約定契約不履行時，債務人應
    支付之懲罰金或損害賠償額之預定，以確保債務之履行為目
    的。可知違約金通常係於當事人訂立契約時或以後，預防其
    一方違約，而約定一方違約時應支付他方之金額。若當事人
    係於發生債務不履行情事後，始約定一方應給付他方一定之
    金額，以賠償他方所受之損害，既非懲罰金或損害賠償額之
    預定，自與違約金之性質有間，即不得依上開法條之規定予
    以酌減(最高法院99年度台上字第1525號民事判決)。
　⒉經查，本件係於原告發生悔約情事以後，經與被告協商而同
    意簽訂系爭和解書，約定除應返還被告已付價金40萬元外，
    並支付被告40萬元之金額，以賠償被告之損害及所失信賴利
    益，並非預防原告違約不履行債務時，應支付之懲罰金或損
    害賠償額之預定，故系爭和解書雖載「違約金」之名稱，實
    際上與違約金之性質有別。再觀系爭買賣契約第14條：「本
    約甲乙雙方(甲方：被告、乙方：原告)，應忠誠履行，若甲
    方違約經乙方依法解約時，所付款項由乙方無條件沒收，如
    乙方違約經甲方依法解約時所收款項應於違約日起拾日內加
    倍返還甲方，雙方各無異議……」(見本院卷第19頁)；復觀系
    爭和解書第一條「雙方同意解除於110年4月20日成立之系爭
    不動產買賣契約」及第二條「甲方(即原告)願於110年6月15
    日返還乙方(即被告)已付價金40萬元、給付志晟地政士事務
    所承辦費用1萬5,000元、給付仲介人蔡美惠仲介費3萬元。
    甲方另於110年7月30日給付乙方因解除系爭不動產買賣契約
    之違約金40萬元……」，並於第三條約定所有權狀正本及印鑑
    證明取回方式，第四條約定雙方無條件配合辦理土地增值稅
    、契稅之申請及領回等事宜(見本院卷第21頁)，足徵兩造簽
    訂系爭和解書係因原告無法達成契約目的，乃依系爭買賣契
    約所得行使及負擔之權利義務，而互為讓步之結果，經核具
    有和解契約之性質，已無民法第252條規定之適用，兩造即
    應受系爭和解書之拘束，不容原告再事翻異，更主張該40萬
    元之賠償額過高，而請求本院依民法第252條規定核減。　
    　
四、綜上，原告以系爭違約金過高請求本院酌減，而請求確認系
    爭支付命令之債權於超過5萬元之範圍對於原告不存在，為
    無理由，應予駁回。
五、本件事證已臻明確，兩造其餘之攻擊或防禦方法及所提之證
    據，經本院斟酌後，認為均不足以影響本判決之結果，爰不
    逐一論列。
六、訴訟費用負擔之依據：民事訴訟法第78條。　　　
中    華    民    國   111    年    11    月    29    日
                  臺灣彰化地方法院彰化簡易庭
                      法  官  范嘉紋
以上正本係照原本作成。　　　　　　　　　　　
如對本判決上訴，須於判決送達後20日內向本院提出上訴狀(須
附繕本)。如委任律師提起上訴者，應一併繳納上訴審裁判費。
中　　華　　民　　國　　111 　年　　11　　月　　30　　日
                      書記官  顏麗芸